臺灣高等法院臺南分院刑事判決　　　　　九十二年度上訴字第一一八號　　　Ｇ
　　　上　訴　人　臺灣雲林地方法院檢察署檢察官
　　　上　訴　人
　　　即　被　告　乙　○　○
　　　選任辯護人　蕭　敦　仁
右上訴人因被告違反森林法案件，不服臺灣雲林地方法院九十一年度訴字第三一九號
中華民國九十二年八月廿九日第一審判決（起訴案號：臺灣雲林地方法院檢察署九十
一年度偵字第二二０號），提起上訴，本院判決如左：
      主      文
原判決撤銷。
乙○○於他人保安林內，擅自墾殖，處有期徒刑陸月，如易科罰金，以佰元折算壹
日。
      事      實
一、乙○○明知雲林縣政府農業局林務課三盛林務所管理之雲林縣麥寮鄉○○○○段
    七八六地號以北之國有未登錄地，係屬國有之保安林地（雲林縣境第一八三三號
    衛生保健保安林），竟意圖為自己不法之利益，基於損壞保安林之故意，於民國
    （下同）九十年十月二十三日九時許起，僱用不知情之挖土機司機許明發，在該
    保安林地上如附圖所示位置，以挖土機進行整地工程，擅自毀損種植該處天然生
    構樹等保安林木，而在該處占用、墾殖達六三二‧六五平方公尺之面積，足以生
    損害於代管機關雲林縣政府之權益及減損該保安林防止季節風沙危害、保護內陸
    田園及房舍安全之功能。嗣於同日整地施工之際，為雲林縣政府農業局林務課三
    盛林務所臨時巡視員甲○○發現後，報警查獲。
二、案經雲林縣政府告訴及雲林縣警察局報告台灣雲林地方法院檢察署檢察官偵查起
    訴。
      理      由
一、訊據上訴人即被告乙○○固坦承在上述時地僱用許明發整地致毀損構樹等天然林
    木，進行墾殖等情。惟矢口否認有何違反森林法之犯行，辯稱：現場並無界址亦
    無界樁，而前開土地都是伊向案外人許德根、許貴章買的，土地面積並無增多，
    此由買賣契約書所載面積可知。況從航照圖看，附圖所示位置並不在雲林縣境第
    一八三三號衛生保健保安林內，雲林縣台西地政事務所複丈結果並不正確；而他
    並未毀損林務所造林的木麻黃，只有毀損天然構樹，而天然構樹不是保安林木。
    再者，附圖所示所謂「佔用位置六三二‧六五平方公尺」，即土堤以北的位置，
    也是八十年併同土堤以南位置，向案外人許德根、許貴章所購買，我在上面種植
    苗圃已經十數年了，雲林縣農業局林務課三盛林務都未曾阻止及取締，何以今日
    才說我侵害國有保安林地！甚且既使成立竊佔行為亦早已超過追訴時效云云。
二、經查：
  (一)雲林縣麥寮鄉○○○○段七八六地號以北之國有未登錄地，係屬國有之保安林地
    （雲林縣境第一八三三號衛生保健保安林）等情，業據證人即雲林縣政府農業局
    林務課三盛林務所主任林棖慶、臨時巡視員甲○○於偵審中到庭指述綦詳（警卷
    第三頁、第四頁、偵查卷第十五頁背面、原審卷第六一頁至第六三頁、本院卷第
    九０頁至第九一頁），並有台灣省政府林務局納編公告（即雲林縣境內第一八三
    三號及第一八０五號保安林明細表各乙份）在卷可稽（偵查卷第十八頁至第廿二
    頁）。且有國有財產局管理之麥寮鄉○○○段許厝寮小段七八六地號之土地登記
    謄本、地籍圖謄本各一紙在卷可佐（偵查卷第廿三頁、第廿四頁）。而上開經被
    告毀損林木之地點位處前揭保安林地範圍內一節，亦經檢察官函請雲林縣台西地
    政事務所會同被告、告訴代理人於九十一年三月二十日上午九時三十分至現場勘
    驗屬實，製有複丈成果圖一紙、勘驗筆錄一份及照片六張在卷可稽（偵查卷第四
    ０頁至第四一頁），而證人即原承種人許貴章更於現場指稱：伊原承做地點在土
    堤以南數公尺，平行線以南地方耕作，該線以北未耕作亦無權利讓渡等語明確（
    偵查卷第四０頁）；是檢察官再函請系爭保安林管理機關雲林縣政府派員會同被
    告、告訴代理人、地政人員於九十一年五月十日，在台西地政事務所二樓測量課
    繪製膠片圖，套繪雲林縣麥寮鄉第一八三三號衛生保健保安林圖結果，亦認定：
    「被告乙○○所毀損林木地域，全屬保安林範圍內」，有雲林縣政府九十一年五
    月十五日以九一府農林字第九一０五二００五九一號函文及會勘記錄、套繪結果
    圖、複丈成果圖等附件存卷足憑（偵查卷第五九頁至第六二頁），可徵案發地點
    確屬保安林地之情甚明。
  (二)其次，被告乙○○於上述時地僱用許明發整地致毀損構樹等天然林木，進行墾殖
    等情，業據被告於警訊及歷次偵審中供認不諱（警卷第一頁、偵查卷第十四頁、
    第十五頁背面），並經證人許明發於警訊時及檢察官訊問時供述明確（偵查卷第
    十頁、第十五頁；被告、檢察官同意證人許明發審判外陳述，得為證據），核與
    證人即三盛林務所主任林棖慶、臨時巡視員甲○○指述之被侵害情節相符（警卷
    第三頁、第四頁、偵查卷第十五頁背面、原審卷第六二頁至第六三頁），並有森
    林被害報告書一紙及毀林整地現場照片十二張在卷可參（警卷第五頁、第七頁、
    偵查卷第四九頁），且經檢察官於九十一年三月廿日到場勘驗屬實，有照片六張
    在卷可證（偵查卷第四０頁至第四一頁），足見上情非虛。
  (三)又附圖是檢察官囑託雲林縣台西地政事務所指派測量員鄭文勝實地複丈的成果，
    證人鄭文勝甚且到庭證稱：基本上地籍圖和航照圖是不一樣的東西不能套繪，因
    為航照圖上土地的面積可能跟地籍圖上面積有誤差，且有些既成道路是民眾自己
    設的，地籍圖上面沒有道路，所以無法套繪。（本案）航照圖上土地的位置與地
    籍圖上的位置不一致。‧‧若要以航照圖比對，必須經過現場訂界址，再拍航照
    圖，才能比對等語（原審卷第六四頁）。是被告一再質疑航照圖顯示伊所墾植部
    分並非屬保安林地云云，尚乏根據。
  (四)另森林法第三十條第一項規定「非經主管機關核准或同意，不得於保安林伐採、
    傷害竹、木、開墾、放牧，或為土、石、草皮、樹根之採取或採掘。」亦即，保
    安林內的樹木、草、土、石，不管是天然生長的，或者人工培育的，都不得採取
    。茍若該條僅規範人工造林，則以台灣大片的原始森林反而可以採伐，顯違政府
    劃定保安林予以保護的立法意旨，自非可採。是行政院農業委員會就該條之規範
    意旨亦函覆稱：行為人於保安林內就天然生構樹、雜草等之整理或整修，已屬森
    林法第三十條第一項所定「伐採、傷害、開墾、採取或採掘」之態樣，依該條規
    定，應予禁止等語明確，有該委員會九十二年十一月十一日農授林務字第０九二
    一六二二０六八號函在卷可參（本院卷第四十頁）。從而，辯護人於原審請求詰
    問證人陳文忠、於本院審理時聲請詰問證人許明發、黃榮輝，以證明被告所伐倒
    、整理的樹木只有天然生構樹及雜草，沒有林務所造林的木麻黃云云，即無必要
    。
  (五)再者，審視卷附被告與漢昌公司之「土地租賃契約書」中載明：「土地所在地及
    使用範圍為麥寮鄉○○段七五地號內約三公頃（位置在許厝兵營前道路往北最靠
    近防風林邊）」等文字（偵查卷第廿五頁），足見被告對於其所佔有之旱地緊鄰
    保安防風林一情，當有認知。參以前地主許德根、許貴章於九十一年三月二十日
    檢察官勘驗現場時，明白指證先前出賣旱田佔有權予被告乙○○時，權利讓渡所
    點交之界址及耕作之範圍，北面邊界均係在土堤以南數公尺之處一節，有如上述
    ，是被告辯稱當初購買旱田之初，北面邊界係在土堤之北等語，顯非實在而屬卸
    責之詞。從而，被告對於自己越界毀損緊鄰旱田之林木，係屬保安林之事實，自
    難諉為不知。況依被告所提出之六十五年、八十年、八十七年航照圖以觀，被告
    旱田與保安林均係呈直線交界狀態，並無不規則凹陷之情形。然經檢察官於九十
    一年三月二十日實地踏勘現場結果，發現遭被告整地、毀損林木區域，係在土堤
    以北占地面積約數百平方公尺，均呈不規則凹陷狀態，且凹陷區域東西兩旁尚存
    留大片未經毀損之保安林木，此有勘驗筆錄及現場照片六幀附卷可查（偵查卷第
    四０頁至第四三頁），顯與航照圖所示之直線界址迥然相異。且前開遭被告毀損
    林木區域內，經現場命警採集已毀枯木，判定確有造林木麻黃、造林黃槿、天然
    生構樹在內，亦有勘驗現場筆錄、雲林縣政府九一府農林字第九一０五二００三
    五二號函各一件在卷可佐（偵查卷第四九頁），是被告既自承：知悉木麻黃為保
    安林木，且係伊親自指揮除草整地工程之進行等語（偵查卷第十四頁），益徵被
    告確實明知逾越直線界址並毀損木麻黃等保安林木之事實至明。況就上述六張現
    場照片（偵查卷第四一頁）觀之，土堤以南的大片土地已無樹木，不是裸地，就
    是草地，或者種有農作物，土堤以北，除了附圖所示乙○○僱工墾殖的地方外，
    其餘都是未經墾殖的林區。如果說系爭土堤以北的地方也是被告在八十年一併向
    許德根、許貴章買的，不僅與前開證人許貴章所陳不符，甚且豈有閒置十餘年，
    尚未開發，卻反而築一道土堤圍在外面之理？是以，被告所為時效抗辯，亦顯然
    不可採。從而，辯護人請求詰問許德根、許貴章、許嘉男，以證明八十年購買的
    範圍云云（本院卷第三六頁），亦無必要。
  (六)末按雲林縣麥寮鄉一八三三號衛生保健保安林編為保安林之目的在於「防止季節
    風引起之飛砂危害，以保護內陸田園及房舍之安全，並提供休閒遊憩場所」，此
    有雲林縣境內第一八三三號保安林明細表、保安林登記簿影本二紙存卷可參（偵
    查卷第十八頁至第二二頁）。參以證人林棖慶陳稱：（被告毀損該處保安林有何
    影響？）會產生影響防風等語（偵查卷第十四頁），足見被告將該處保安林毀損
    高達六三二‧六五平方公尺面積之行為，確有損害該地編入保安林之目的之虞。
  (七)綜上所述，被告所辯前開各節，要屬事後畏罪之詞，不足採信。本件事證已臻明
    確，被告毀損保安林、擅自墾殖佔用保安林地之犯行，堪以認定。
三、核被告乙○○所為，係犯森林法第五十一條第一項、第三項擅自占用、墾殖保安
    森林及第五十四條毀損保安林之罪。按森林法第五十一條第一項、第三項及同法
    第五十四條之罪，分係刑法第三百二十條第二項竊佔罪及刑法第三百五十四條毀
    損罪之特別規定，二者為法律競合關係，僅能擇森林法論處，附此說明。被告所
    犯前開二罪，係一行為觸犯數罪名，屬想像競合，應從一重之森林法第五十一條
    第一項、第三項之罪處斷，而占用為墾殖的高度行為吸收，不再論以占用。又被
    告利用不知情之挖土機司機許明發毀損保安森林進行整地，擅自占用、墾殖，為
    間接正犯。
四、原審予被告論罪科刑，雖非無見，惟查：被告先前已有起訴書所載之長期竊佔國
    有林地事實，此部分之犯行，雖罹於追訴時效，但就被告本身而論，其竊佔、墾
    殖國有林地之犯罪時間甚長，其所造成之損害，尚非有限。甚者被告迭於偵查、
    審判之際，為渠已明之犯行飾詞狡卸，一再藉故延宕訴訟、消耗司法資源，從其
    犯後態度觀之，實難謂有何悔意。又迄今尚未就前開占用墾植之保安林予以回復
    原狀，足見其心存僥倖之心，如不予執行刑罰，顯然不足以收儆惕之效，原判決
    諭知被告緩刑，顯有未洽。被告上訴意旨猶執前詞否認犯罪，而指摘原判決不當
    ，為無理由；至檢察官上訴意旨指摘原判決諭知被告緩刑不當，為有理由，自應
    由本院撤銷原判決改判。因此爰審酌被告沒有犯罪前科，有被告全國前案紀錄表
    一件可證，素行良好，毀損保安林的面積範圍、造成之損害，併其被告犯罪之動
    機、目的、手段、生活狀況、智識程度，及犯罪後態度等一切情狀，量處被告如
    主文第二項所示之刑，並諭知如易科罰金以三百元折算一日，以資儆懲。
據上論結，應依刑事訴訟法第三百六十九條第一項前段、第三百六十四條、第二百九
十九條第一項前段、森林法第五十一條第一項、第三項、第五十四條，刑法第十一條
前段、第五十五條、第四十一條第一項前段，罰金罰鍰提高標準條例第一條前段、第
二條，判決如主文。
本案經檢察官吳忠賢到庭執行職務。
中    華    民    國      九十三      年      四      月      十三      日
                                  臺灣高等法院臺南分院刑事第五庭
                                      審判長法官  楊    明    章
                            法官  顏    基    典
                                            法官  沈    揚    仁
右正本證明與原本無異。
如不服本判決，應於判決送達後十日內向本院提出上訴狀，其未敘述理由者並應於提
出上訴狀後十日內向本院補提理由書（應附繕本)。
                                      法院書記官  李    梅    菊
中    華    民    國      九十三      年      四      月      十四      日
附錄：本判決論罪科
森林法第五十一條：
  於他人森林或林地內，擅自墾殖或占用者，處六月以上五年以下有期徒刑，得併科
  新台幣六十萬元以下罰金。
  前項情形致釀成災害者，加重其刑至二分之一；因而致人於死者，處五年以上十二
  年以下有期徒刑，得併科新台幣一百萬元以下罰金，致重傷者，處三年以上十年以
  下有期徒刑，得併科新台幣八十萬元以下罰金。
  第一項之罪於保安林犯之者，得加重其刑至二分之一。
  因過失犯第一項之罪致釀成災害者，處一年以下有期徒刑，得併科新台幣六十萬元
  以下罰金。
  第一項未遂犯罰之。
  犯本條之罪者，其墾殖物、工作物、施工材料及所使用之機具沒收之。
森林法第五十四條：
  毀棄、損壞保安林，足以生損害於公眾或他人者，處三年以下有期徒刑、拘役或科
  新台幣三十萬元以下罰金。
